【裁判字號】    98,自,116
【裁判日期】    990120
【裁判案由】    妨害自由
【裁判全文】
臺灣臺北地方法院刑事裁定               98年度自字第116號
自  訴  人  乙○○
自訴代理人  張振興律師
            黃麗蓉律師
被      告  丁○○
            丙○○
            戊○○
            甲○○
上列被告因妨害自由案件，經自訴人提起自訴，本院裁定如下：
    主  文
自訴駁回。
    理  由
一、自訴意旨略以：自訴人乙○○為坐落臺北市松山區○○○路
    ○段250巷9-11號武昌聯合大廈B棟同址9號3樓之2區分所有權
    人，上開不動產於民國60年間，向中華特殊工程股份有限公
    司購買時，契約條款第5條明訂：「地下室歸甲乙（即買賣
    ）雙方共同組織之管理處，全權管理使用，甲方不得異議，
    但甲方每戶得向管理處申請停車場（約3坪），其停車費用
    由管理處核定。」嗣自訴人買受後每月付新臺幣（下同）10
    00元予大樓地下室停車址。被告丁○○為中華特殊工程股份
    有限公司代表人，被告丙○○為大廈所在地松山區新聚里里
    長，與被告戊○○、甲○○基於共同之犯意，自97年10月1
    日起，以鐵索、拒馬阻礙大樓地下室車輛進出，幾經住戶據
    理力爭，其等仍妨害自由迄今，自訴人車輛已一年有餘不得
    進出原合法使用地下室及車位權利，因認被告涉犯刑法第30
    4條之強制罪嫌云云。
二、按法院或受命法官於自訴案件第一次審判期日前，訊問自訴
    人、被告及蒐集或調查證據，訊問及調查結果，如認為案件
    有刑事訴訟法第252條至第254條之情形者，得以裁定駁回自
    訴，同法第326條第1項、第3項定有明文。又刑事訴訟法第
    161條、第163條關於舉證責任與法院調查義務之規定，係編
    列在該法第1編總則第12章「證據」中，原則上於自訴程序
    亦同適用，除其中第161條第2項起訴審查之機制、同條第3
    、4項以裁定駁回起訴之效力，自訴程序已分別有第326條第
    3、4項及第334條之特別規定足資優先適用外，關於第161條
    第1項檢察官應負實質舉證責任之規定，亦於自訴程序之自
    訴人同有適用，惟第161條第2項裁定定期通知檢察官補正逾
    期未補正者，得以裁定駁回起訴之規定，在自訴程序中，法
    院如認案件有同法第252條至第254條之情形，自得逕依同法
    第326條第3項規定，以裁定駁回自訴，無須先以裁定定期通
    知自訴人補正，最高法院91年度第4次刑庭會議決議內容可
    資參照。次按犯罪事實應依證據認定之，無證據不得認定犯
    罪事實，同法第154條第2項定有明文。刑事訴訟法上所謂認
    定犯罪事實之證據，係指足以認定被告確有犯罪行為之積極
    證據而言，該項證據自須適合於被告犯罪事實之認定，始得
    採為斷罪資料，且認定不利於被告之事實，須依積極證據，
    苟積極證據不足為不利於被告事實之認定時，即應為有利於
    被告之認定，更不必有何有利之證據。如未能發現相當證據
    ，或證據不足以證明，自不能以推測或擬制之方法，以為裁
    判之基礎，此有最高法院29年上字第3105號、30年上字第81
    6號、40年台上字第86號判例，亦可參照。又按刑法第304條
    強制罪，必須手段上以強暴或脅迫之方式行之，縱然行為於
    效果上達足以妨害人行使權利或使人行無義務之事，若非以
    強暴、脅迫之手段行之，亦無由構成本罪。而所謂強暴，係
    指對人施用有形物理力之行為，但不以對被害人之身體直接
    實施為必要；而脅迫，乃係指以對人身施以攻擊為其內容之
    惡害告知行為；又刑法第304條第1項稱「強暴」者，乃以實
    力不法加諸他人之謂，雖不以直接施諸於他人為必要，即間
    接施之於物體而影響於他人者，亦屬之，然仍需被害人在場
    ，始有受強暴之可能，倘被害人根本不在場，自不足構成強
    暴事由，有最高法院85年度台非字第356號判決意旨可資參
    照。準此，刑法第304條第1項之強制罪，係在於保護個人之
    意思決定自由，行為人施強暴脅迫之對象，必須以對「自然
    人」直接或間接為之為限，法人則不屬之，單純對「物」亦
    不包括在內。
三、自訴人雖泛稱由被告丁○○、丙○○、戊○○、甲○○基於
    共同之犯意，自97年10月1日起，以鐵索、拒馬阻礙大樓地
    下室車輛進出，其等仍妨害自由迄今云云。惟依自訴人所提
    之現場照片3張所示，現場地下室固有鐵鍊、拒馬阻擋地下
    室出入口，而使車輛未能進入地下室之情。然查：
    (一)被告丁○○（原為中華特殊工程股份有限公司負責人，因
      該公司歇業，辦理清算中，經本院於97年12月17日以北院
      隆民仁83年度司字第70號指定丁○○為清算人）所稱，中
      華特殊工程股份有限公司在63年間建武昌聯合大廈是起造
      人，享有地下室所有權，但當時沒有登記，後來要辦理登
      記，因需地政事務所測量，所以在97年8月間才拿到所有
      權，辦理登記，中華特殊工程股份有限公司從未將武昌聯
      合大廈地下室部分與住戶協議分管契約，同意住戶使用地
      下室等語（見98年度偵字第7605號卷第32至33頁、第37頁
      ），已見被告丁○○即中華特殊工程股份有限公司之清算
      人就中華特殊工程股份有限公司是否與自訴人即區分所有
      權人間協議分管契約一事，已有爭議，則縱然告訴人認其
      有權主張或使用地下室車位，亦應經由民事訴訟程序尋求
      救濟；另被告戊○○、甲○○於警詢時均稱，係受僱被告
      丁○○擔任上址地下室看守人員，若有車輛要出去，由渠
      等負責打開鐵鍊鎖頭讓車輛出去等語（見98年度偵字第21
      391號卷第19至24頁），另被告丙○○亦稱，係受被告丁○○委託，上址地下室一樓是中華特殊工程股份有限公司
      所有，被告丁○○是該公司清算人及納稅義務人，已停在
      內之車輛可以出去，出去後不能再進入等語（見同上偵查
      卷第13至15頁），則以被告戊○○、甲○○、丙○○係受
      被告丁○○委託，而管理上址地下室車輛出入事宜之情，
      渠等就該址住戶與中華特殊工程股份有限公司原所約定之
      使用之內部關係為何，亦難認定均已知悉，是渠等是否有
      妨害人行使權利或使人行無義務之事之主觀犯意，亦屬有
      疑。
    (二)又中華特殊工程股份有限公司確係門牌號碼為臺北市松山
      區○○○路○段250巷9號地下一層武昌聯合大廈地下室之
      所有權人一情，有卷附臺北市松山地政事務所97年9月12
      日北市松地一字第09731288900號函、臺北市政府98年6月
      16日府訴字第09870072300號訴願決定書可稽（見98年度
      偵字第21391號卷第38至43頁、第45至48頁），是自訴人
      主張被告等人自97年10月1日起，以鐵索、拒馬阻礙大樓
      地下室車輛進出，已否足認妨害自訴人權利之行使，亦非
      無疑；況由自訴人提出之相片以觀，其中攝得已有員警於
      現場處理，而車輛均係停放於地下室入口而無法進入等情
      以觀，亦無具體證據足認被告等人所為已構成刑法第304
      條第1項之強暴、脅迫手段之實施，況以鐵索、拒馬阻止
      車輛進入大樓地下室，所實施對象並非自然人，所建構鐵
      鍊、拒馬之客體，又屬本為武昌聯合大廈地下室所有權人
      所得管領範疇，亦難認渠所為已屬以實力不法加諸他人或
      有對人身施以攻擊為其內容之惡害告知行為。
    (三)此外，自訴人迄未提出可證明其與中華特殊工程股份有限
      公司前有簽立分管契約之積極證據，復未證明依其所稱之
      共同組織之管理處是否存在，及中華特殊工程股份有限公
      司是否確於97年10月1日後仍繼續收取停車費用之證據資
      料，應認為被告丁○○、丙○○、戊○○、甲○○涉犯妨
      害自由行為之犯罪嫌疑顯有不足。本件要屬民事糾葛，應
      循民事訴訟途徑解決，附此敘明。
四、據上論斷，應依刑事訴訟法第326條第3項、第252條第10款
    ，裁定如主文。
中    華    民    國    99    年     1    月    20    日
                  刑事第十庭    法  官  呂煜仁
上正本證明與原本無異。
如不服本裁定，應於裁定送達後5日內向本院提出抗告狀。
                               書記官   曹尚卿
中    華    民    國    99    年    1     月    20    日

司法院資訊處製作；財團法人民間司法改革基金會備份。
